【裁判字號】    98,上訴,1269
【裁判日期】    980610
【裁判案由】    殺人未遂
【裁判全文】
臺灣高等法院刑事判決                98年度上訴字第1269號
上  訴  人  臺灣臺北地方法院檢察署檢察官
被      告  乙○○
                    4樓
選任辯護人  法律扶助張人志律師
上列上訴人因被告殺人未遂案件，不服臺灣臺北地方法院97年度
訴字第1975號，中華民國98年2 月27日（原判決誤載為97年2 月
27日）第一審判決（起訴案號：臺灣臺北地方法院檢察署97年度
偵字第18527 號），提起上訴，本院判決如下：
    主  文
上訴駁回。
    事  實
一、乙○○於民國（下同）97年8 月15日晚間8 時許，騎乘車牌
    號碼AVW-256 號重型機車行經臺北市中山區○○○路○ 段13
    5 巷口時，遇同向前方由甲○○駕駛之車牌號碼6576-QV 號
    （起訴書誤載為車號6576-QW 號）自用小客車（為甲○○之
    母親朱惠瑜所有）正欲右轉民權東路而搶道行駛，乙○○乃
    鳴按喇叭示警，致引甲○○不悅，遂停車搖下車窗對乙○○
    大聲斥責「你叭什麼叭」，乙○○因此心生不滿，遂拿起其
    所有因工作而置於機車置物箱內之榔頭，騎乘上開重型機車
    沿路追趕甲○○，並於同日晚間8 時25分許，在臺北市○○
    區○○路與農安街口追上甲○○。乙○○為教訓甲○○，竟
    基於毀損之犯意，手持榔頭以其尖端用力敲打甲○○駕駛上
    開車輛之駕駛座左側擋風玻璃，致該玻璃碎裂毀損，足以生
    損害於甲○○、朱惠瑜（毀損部分業經原審判處有期徒刑2
    月確定）。甲○○見狀即打開車門下車向乙○○怒斥「你現
    在是想怎樣」等語，乙○○一時衝動、氣憤，先以台語怒喊
    「你剛剛很囂張嘛、我要給你死」等語，進而基於傷害之犯
    意，持上開榔頭之鈍面端朝甲○○毆擊，致甲○○遭榔頭揮
    擊到頭部及上臂，因而受有頭皮之開放性傷口（長約6 公分
    、寬約0.2 公分）及上臂挫傷之傷害。
二、案經甲○○訴由臺北市政府警察局中山分局報請暨朱惠瑜訴
    由臺灣臺北地方法院檢察署檢察官偵查起訴。
    理  由
壹、程序方面：
一、按被告以外之人於審判外之言詞或書面陳述，除法律有規定
    者外，不得作為證據；又被告以外之人於偵查中向檢察官所
    為之陳述，除顯有不可信之情況者外，得為證據，刑事訴訟
    法第159 條第1 項、第159 條之1 第2 項分別定有明文。本
    件證人丙○○於檢察官偵訊中所為之陳述，業經依法具結，
    經核並無顯不可信之特別情況，且被告乙○○及辯護人均不
    爭執其證據能力，是該證人於偵查中向檢察官所為之具結陳
    述，自有證據能力。又證人即告訴人甲○○於警詢時之指述
    ，乃審判外之供述，並無符合刑事訴訟法第159 條之3 之例
    外情況；及其於檢察官偵訊時所為供述，並未依法具結，被
    告之辯護人既爭執其證據能力，則告訴人甲○○於警詢及偵
    訊時之供述，均無證據能力。
二、按被告以外之人於審判外之陳述，雖不符刑事訴訟法第159
    條之1 至第159 條之4 之規定，而經當事人於審判程序同意
    作為證據，法院審酌該言詞陳述或書面陳述作成時之情況，
    認為適當者，亦得為證據；當事人、代理人或辯護人於法院
    調查證據時，知有刑事訴訟法第159 條第1 項不得為證據之
    情形，而未於言詞辯論終結前聲明異議者，視為有前項之同
    意，刑事訴訟法第159 條之1 、第159 條之5 第1 項、第2
    項分別定有明文。經查，本判決下列所引用之前述以外被告
    以外之人於審判外之陳述或非供述證據，檢察官、被告於原
    審及本院言詞辯論終結前均未聲明異議，本院審酌上開證據
    資料製作時較無人情施壓或干擾，亦無不當取供，及證明力
    明顯過低之瑕疵，認以之作為證據應屬適當，故揆諸前開規
    定，認前揭證據資料有證據能力，均合先敘明。
貳、實體方面：
一、訊據被告乙○○對於前揭時地因與告訴人甲○○發生行車糾
    紛，遂持榔頭攻擊告訴人甲○○，致其受有頭皮開放性傷口
    （長約6 公分、寬約0.2 公分）及上臂挫傷之傷害等情，業
    於原審及本院審理中供認不諱，核與告訴人甲○○於原審審
    理中之證述、暨現場目擊證人丙○○於檢察官偵查及原審審
    理中之證述大致相符，並有馬偕紀念醫院驗傷診斷證明書、
    現場照片、馬偕紀念醫院97年11月7 日馬院醫急字第097000
    3838號函及檢附之急診病歷附卷可稽，此外，復有被告作案
    用之榔頭1 支扣案可資佐證，足認被告之自白核與事實相符
    ，可以採信。
二、核被告所為，係犯刑法刑法第277 條第1 項之普通傷害罪。
    又被告於傷害告訴人甲○○之前，以後述加害生命、身體之
    言詞恐嚇告訴人甲○○，此恐嚇危害安全之危險行為，已為
    其後進而傷害之實害行為所吸收，自不另論罪。公訴意旨雖
    認被告持榔頭朝告訴人甲○○之頭部攻擊，並揚言要致告訴
    人甲○○於死，自有殺人之故意，應成立同法第271 條第2
    項、第1 項之殺人未遂罪云云。惟查：
（一）按殺人與傷害之區別，應以有無殺意為斷，即行為人於下
      手時有無決意取被害人之生命為準，至於被害人受傷處是
      否致命部位，及傷痕多寡、輕重為何等，亦僅得供審判者
      心證之參考，究不能據為絕對之標準；行為人於行為當時
      ，主觀上是否有殺人之故意，除應斟酌其使用之兇器種類
      、攻擊之部位、行為時之態度、表示外，尚應深入觀察行
      為人與被害人之關係、衝突之起因、行為當時所受之刺激
      、下手力量之輕重，被害人受傷之情形及行為人事後之態
      度等各項因素綜合予以研析。又按殺人未遂罪之成立，以
      有戕害他人生命之故意，著手於刺殺之實行而未發生死亡
      之結果為要件，故行為人是否具有殺人之故意，加害時所
      用器具，被害人受傷多寡以及受傷部位是否為致命之處，
      有時雖可藉為認定有無殺意之心證，但究不能據為絕對之
      標準，尚須就行為人主觀犯罪認識與客觀犯罪事實，參酌
      社會上一般經驗法則論理為斷。另按殺人未遂或重傷未遂
      之最主要區別在於行為人主觀犯意之不同，行為人內心主
      觀意思，應以行為人於加害時，有無殺意或使人受重傷之
      故意為斷，法院判斷時自應依行為人行為當時所存在之一
      切客觀情況，如行為人與被害人之關係、行為人與被害人
      事前之仇隙是否足以引起殺人之動機，行為當時之手段是
      否猝然致被害人難以防備，攻擊時之力勁是否猛烈足資使
      人斃命、攻擊所用之器具、攻擊部位、次數、用力之強弱
      ，及犯後處理情況等全盤併予審酌；至被害人受傷部位、
      程度及加害人所使用兇器，雖可藉為認定有無殺意之心證
      ，且為重要之參考資料，惟非判斷二罪之絕對標準，仍須
      斟酌當時客觀環境及其他具體情形加以判斷，有時雖可作
      為認定有無殺意或重傷故意之心證，究不能據為絕對標準
      。
（二）告訴人甲○○因受被告持榔頭毆擊，致受有頭皮開放性傷
      口及上臂挫傷之傷害等情，有前揭驗傷診斷證明書在卷可
      憑，而告訴人所受頭部外傷之傷口長約6 公分、寬約0.2
      公分，並無傷及腦組織或骨骼系統等情，亦有馬偕紀念醫
      院分別以97年11月7 日馬院醫急字第0970003838號函、98
      年1 月8 日馬院醫外字第0970004677號函文可稽（見原審
      卷第16頁、第39頁）。是依告訴人所受傷勢觀之，僅有頭
      皮外傷及上臂挫傷，且頭部傷口僅為6 公分長、0.2 公分
      寬之撕裂傷，並無深及頭部組織或骨骼，傷勢尚非嚴重。
      ，且告訴人於原審審理時亦自承：赴醫院後，除傷口作了
      縫合手術之外，只有照Ｘ光，並沒有送入加護病房，亦無
      腦震盪之現象等語（見原審卷第53頁）。顯見被告於案發
      時下手之力量非重，並無猛烈欲致告訴人甲○○於死地之
      客觀情事，自難僅憑告訴人所受傷害為頭部之部位，即遽
      認被告係基於殺人之犯意為之。至前揭馬偕紀念醫院97年
      11 月7日馬院醫急字第0970003838號函雖表示：告訴人甲○○如不立即施以救治，是有可能因失血過多而有生命危
      險云云，然任何傷口出血，如未及時止血，均有可能會危
      及生命安全，且該醫院已以98年1 月8 日馬院醫外字第09
      70004677號函覆原審表示：依據告訴人病人及病歷記載之
      當時狀況，除失血因素，並無其他致命因素等情（見原審
      卷第39頁），尚難因前揭函文意見載有可能有「生命危險
      」等語即率予推定被告有何殺人故意。
（三）又被告與告訴人甲○○素不相識，並無仇恨或怨隙，被告
      之所以持榔頭敲擊告訴人所駕車輛駕駛座之擋風玻璃，復
      毆擊告訴人，乃因2 人前揭搶道行駛之糾紛所致，告訴人
      甲○○並有對被告大聲斥責「你叭什麼叭」等語，此據告
      訴人甲○○、被告一致陳明在卷，是被告與告訴人發生衝
      突之原因僅為搶道行駛所衍生之口角糾紛，且被告顯係受
      告訴人上開斥責致受刺激，惟其2 人間並無深仇大恨，可
      以認定。參以被告並無暴力犯罪之前科，應不可能對於素
      未謀面之告訴人甲○○突起殺機，堪認被告持榔頭傷害告
      訴人甲○○之動機，僅係不滿告訴人搶道行駛及言詞挑釁
      之態度，應屬臨時起意而持榔頭教訓告訴人甚明。再佐以
      案發當時，告訴人甲○○人在車內，被告於遭斥責後遂取
      出車箱內因工作而隨身攜帶之榔頭從後追趕告訴人車輛，
      並以榔頭敲擊該車駕駛座左側玻璃，其目的無非要逼迫告
      訴人甲○○下車說明，並非蓄意地預藏榔頭以作為殺人之
      工具；復據告訴人甲○○於原審審理時證述：伊下車後有
      對被告表示「你現在是想怎樣」後，被告有對伊揮打7、8
      次，但頭部只有被揮擊到1 下，且被告係以鐵鎚鈍部圓形
      面攻擊伊，並非尖銳部位，被告手持榔頭之動作，係由上
      往下、由左至右、由右至左，反覆揮擊，被告毆打時很生
      氣，伊有看見被告之表情，在打伊的時候還一邊罵髒話，
      就是「幹」那種話等語（見原審卷第48頁、第50頁、第51
      頁至第53頁），足見被告當時情緒確實非常憤怒，其揮擊
      榔頭之方式亦屬雜亂無章之亂揮，告訴人之頭部亦僅被揮
      擊到1 次，再參酌告訴人甲○○證述：伊除了頭部與手部
      傷勢外，還有上半身的擦傷，伊的上臂挫傷是被榔頭直接
      敲到的等語（見原審卷第50頁、第52頁），以被告手持榔
      頭與告訴人手無寸鐵之情勢相對照下，被告以榔頭攻擊告
      訴人7 、8 次，欲取告訴人性命應屬輕而易舉之事，惟被
      告若有戕害告訴人生命之決意而針對告訴人頭部攻擊，或
      告訴人係以雙手抵抗被告攻擊，應不可能僅造成告訴人頭
      部及手臂2 處不甚嚴重之傷勢，顯見被告於案發當時確係
      胡亂揮擊，並未直接針對告訴人頭部攻擊甚明。況告訴人
      之指訴本使被告受刑事訴追為目的，尤其關於行為動機、
      手段及結果等之細節方面，告訴人之指陳，難免故予誇大
      ，證人之證言，有時亦有予渲染之可能，能否因告訴人及
      其女友即丙○○證述（如後所述）被告均係朝告訴人頭部
      攻擊等語，即能全盤採信，自有疑問。是被告縱係持榔頭
      揮擊告訴人甲○○多次，應僅因一時受激而情緒失控，難
      認其主觀上有何殺意，縱使因此致告訴人甲○○頭部受有
      外傷，亦難謂被告即有殺害告訴人甲○○之犯意。
（四）再證人即當時坐在告訴人甲○○車上之丙○○於原審審理
      時證稱：當時有路人在圍觀，因被告打完人後要騎車離開
      ，伊與甲○○將被告之機車架住，不讓被告離開，伊並把
      被告之機車鑰匙拔下，被告當時並沒有再對甲○○施以攻
      擊，後來被告就坐在走道上等語（見本院卷第55頁至第57
      頁）；告訴人甲○○亦證稱：當時有一個路人出來勸阻，
      有把被告之榔頭搶下來，被告並沒有跟路人扭打，就直接
      退開了，後來想騎車逃跑，沒有對伊持續攻擊，伊拉住被
      告不讓被告離開，被告沒有反應，就坐在地上，斯時伊摸
      頭部才知道流血，被告那時候應該有看到等語（見原審卷
      第48頁反面至第49頁反面、第52頁反面）。是依證人丙○○及告訴人甲○○之上開證詞，可知被告於路人勸阻之後
      ，即立刻停手而未進一步猛烈攻擊，且被告停手之後，雖
      有離開現場之行為，惟被阻擋後，即留置現場等候警員處
      理，益見被告並無不顧一切持續追殺告訴人之行為，且經
      他人勸阻取走其榔頭後，即已回復冷靜，坐在地上，並無
      表露兇狠或欲致告訴人於死之言詞或舉動，益徵被告並無
      行兇殺害告訴人甲○○之意圖，而僅止於傷害之犯意至明
      。
（五）至證人丙○○及告訴人甲○○於原審審理時固均證述：告
      訴人甲○○於下車後，被告有說「你剛剛很囂張嘛、我要
      給你死」等語（見原審卷第48頁、第54頁反面），而依案
      發當時之情境下，被告於盛怒之餘，應有可能對告訴人甲○○為如此之陳述，但縱使如此，應僅為被告一時氣憤脫
      口而出之宣洩言詞，尚不能據此情緒上之言語遽認被告主
      觀上即有殺人之犯意無訛。
（六）綜合上情以觀，堪認被告僅係主觀上一時氣憤，方出於傷
      害之犯意，隨機持所攜帶之榔頭工具攻擊告訴人甲○○，
      被告應無戕害告訴人甲○○生命之故意，至為明確。公訴
      意旨認被告持榔頭傷害告訴人甲○○，係犯刑法第271 條
      第2 項、第1 項之殺人未遂罪云云，尚有未洽，惟其基本
      社會事實同一，本院自得依法變更起訴法條。
三、原審認被告罪證明確，因而依刑法第277 條第1 項、第38條
    第1 項第2款之規定，並審酌被告有偽證之犯罪前科（不構
    成累犯），僅因與告訴人之搶道行車糾紛，竟一時失控，持
    榔頭傷害告訴人甲○○，造成其受有頭皮之開放性傷口及上
    臂挫傷，告訴人甲○○所受外傷雖已痊癒，然精神上仍受有
    相當程度之痛苦，迄今仍未能給予告訴人適當之賠償，以彌
    補告訴人所受損害，惟念及被告犯後均能坦認犯行，且已表
    達和解之意願（因金額差異致未能達成和解），並於偵查中
    主動撤回其對於告訴人甲○○之傷害告訴，犯罪後態度尚非
    不佳，暨被告之犯罪動機、手段危險、國小肄業之學歷不高
    、所生危害程度等一切情狀，量處被告傷害部分有期徒刑7
    月，並與所犯毀損確定部分所處之刑，定其應執行之刑有期
    徒刑8 月；另說明扣案之榔頭1 支，為被告所有供本件犯罪
    所用之物，業據被告供明在卷，爰依刑法第38條第1 項第2
    款規定，併予宣告沒收之。其認事用法，並無違誤，量刑亦
    稱妥適。檢察官依循告訴人之請求提起本件上訴，認被告於
    告訴人下車時即對之恫嚇：「我要讓你死」，且證人即告訴
    人甲○○與現場目擊者丙○○均一致證稱被告當時以榔頭攻
    擊告訴人之身體，主要集中於頭部。衡之情理，人體頭部為
    人體感官之中樞，屬於身體要害部位；且被告手持之榔頭為
    鐵質並附有長柄，客觀上足以對人之生命、身體、安全構成
    威脅，屬於具有危險性之兇器，以該長短、大小與材質之榔
    頭敲擊人體頭部，一般人應可預見此足以致他人於死。而證
    人甲○○於原審審理時證稱：被告有對伊揮打7 、8 次，但
    頭部只有被揮擊到1 下，被告以榔頭鈍的圓形那面榔頭攻擊
    伊，不是尖的那一方，被告手持榔頭之動作，係由上往下、
    由左至右、由右至左，反覆揮擊，被告在毆打伊時很生氣，
    伊有看到被告的表情，在打伊的時候還一邊罵髒話，就是「
    幹」那種話等情，足證被告揮擊告訴人時動作用力迅速，瞄
    準頭部攻擊足以致命；且其情緒激動，亦非無萌生殺人犯意
    之可能。再依證人甲○○所證：伊於被告毆打伊時，不斷閃
    躲，並用手加以阻擋等語，核與證人丙○○於審理時之證言
    相符，可知告訴人遭被告以榔頭用力揮擊，頭部雖僅受6 公
    分長、0.2 公分寬之撕裂傷，並無深及頭部組織或骨骼之傷
    勢，惟其實係歸因於告訴人拼命閃躲並以手防衛得宜，非可
    以此論斷被告無殺人犯意，否則被告為何會在告訴人一再閃
    躲防衛下，仍持上揭榔頭繼續追擊。再者，據當時施以急救
    之馬偕醫院函稱依被告當時頭部受傷狀況，如果不立即施以
    救治，是有可能因失血過多而有生命危險等情，參酌被告於
    發現告訴人頭部流血受傷後，並未加以聯絡醫院救護，反欲
    騎乘機車逃離現場，係告訴人與證人丙○○前去阻攔，後經
    路人攔阻並報警，被告始未能離去等情觀之，被告用榔頭猛
    擊告訴人頭部後欲逃離現場，將使告訴人延誤就醫時間，並
    恐因失血過多而致命，可見被告對於其行為將造成告訴人死
    亡之結果，實亦不違背其本意。綜上所述，縱然告訴人傷勢
    非極度嚴重，惟觀察被告所持作案之工具、毆打情形及犯後
    欲逃逸等情，應認被告具殺人之犯意；而被告雖與告訴人素
    不相識，並無仇恨或怨隙，但不能以此即認被告無因為此次
    發生之糾紛而突起殺機之可能。原判決未能綜觀前述情節以
    及卷內所有證據，誤將原起訴被告涉犯殺人未遂罪之事實，
    變更起訴法條為傷害罪，其認事用法容有不洽，請將原判決
    撤銷，另為適當合法之判決云云。惟查：被告於攻擊告訴人
    雖有口出要讓告訴人死亡等語，及確有手持足以作為兇器之
    榔頭攻擊告訴人7 、8 次等情，均不足認定被告有殺人犯意
    等情；再被告確係朝告訴人頭部攻擊，縱告訴人閃避得宜或
    以手護衛頭部，然以被告手持榔頭之絕對優勢，絕不可能僅
    造成告訴人頭部及手臂前揭2 處之尚屬輕微之傷勢等情，已
    如前述；又人於情緒激動之情況下，會萌生殺人或傷害之犯
    意，自應審酌其他客觀情事審認之，檢察官僅認被告於案發
    當時情緒激動即萌生殺人之犯意云云，自嫌速斷；再告訴人
    所受傷害並非嚴重，並無如不立即送醫隨時會終結生命之明
    顯情況存在，且被告於斯時已停手攻擊，現場尚有告訴人之
    女友丙○○及其他路人在場可協助將告訴人送醫，告訴人並
    非處於孤立無助之情況下，若被告有殺人之犯意，自可趁告
    訴人流血待送醫急救時繼續攻擊告訴人，然其竟捨此不為，
    自不能因被告事後有離開現場之動作，或未將告訴人送醫，
    即反推被告意在延誤告訴人送醫，並進而認定被告有殺人之
    犯意，檢察官此部分所指自屬臆測。綜上所述，檢察官此部
    分上訴，並無理由，應駁回之。
據上論斷，應依刑事訴訟法第368 條，判決如主文。
本案經檢察官張熙懷到庭執行職務。
中    華    民    國    98    年    6     月    10    日
                  刑事第十四庭審判長法  官  陳志洋
                                    法  官  梁耀鑌
                                    法  官  謝靜恒
以上正本證明與原本無異。
檢察官如不服本判決，應於收受送達後10日內向本院提出上訴書
狀，其未敘述上訴之理由者並得於提起上訴後10日內向本院補提
理由書（均須按他造當事人之人數附繕本）「切勿逕送上級法院
」。
被告不得上訴。
                                    書記官  陳珮茹
中    華    民    國    98    年    6     月    10    日
附錄：本案論罪科刑法條全文
刑法第277條
傷害人之身體或健康者，處3 年以下有期徒刑、拘役或1 千元以
下罰金。


司法院資訊處製作；財團法人民間司法改革基金會備份。
